【裁判字號】    98,消債抗,294
【裁判日期】    990331
【裁判案由】    更生事件
【裁判全文】
臺灣臺北地方法院民事裁定           98年度消債抗字第294號
抗  告  人  甲○○原名：周劉.
代  理  人  施淑貞律師
上列抗告人因消費者債務清理條例更生事件，抗告人對於民國98
年11月16日本院98年度消債更字第404 號裁定，提起抗告，本院
裁定如下：
    主  文
抗告駁回。
抗告程序費用新臺幣壹仟元由抗告人負擔。
    理  由
一、抗告意旨略以：消費者債務清理條例（下稱消債條例）第15
    1 條第4 項規定，並未如同條第5 項規定，應以不可歸責於
    抗告人之事由為要件，始得聲請更生或清算。且抗告人以書
    面向最大債權金融機構台新銀行請求共同協商債務清償方案
    ，已盡最大努力提出按月還款新臺幣（下同）7,000 元之方
    案，因抗告人與台新銀行洽商時，甫開始駕駛計程車，收入
    不穩定，實際收入約20,500元，而抗告人每月必要支出約20
    ,038元，另須清償以前岳母劉陳蘭英所有不動產為擔保向安
    泰銀行貸款之貸款本息7,800 元，抗告人縱努力駕駛計程車
    及節衣縮食，亦無力負擔台新銀行所提按月還款11,000元之
    條件，故未能與台新銀行成立協商，抗告人非無參與前置協
    商之誠意，原審認抗告人無參與前置協商之誠意，顯有違誤
    ，爰請求廢棄原裁定等語。
二、按聲請更生或清算不合程式或不備其他要件者，法院應以裁
    定駁回之，但其情形可以補正者，法院應定期間先命補正，
    消債條例第8 條定有明文。又消債條例第151 條第1 項明定
    債務人對於金融機構因消費借貸、自用住宅借款、信用卡或
    現金卡契約而負債務，在聲請更生或清算前，應提出債權人
    清冊，以書面向最大債權金融機構請求協商債務清償方案並
    表明共同協商之意旨，其立法目的在於債務人受法院裁定開
    始更生或清算程序者，其生活、資格、權利等均將受限制，
    該等程序係債務清理之最後手段，於債務人無法與債權人協
    商時，始適用更生程序或清算程序清理其債務，觀諸其立法
    理由亦明。是以，債務人應確實經此協商程序，始能聲請更
    生或清算，如債務人與債權人於進行協商程序時，一造當事
    人消極未盡相關協商義務，或實際上並無成立協商之真意，
    即難謂已履踐消債條例第151 條規定之前置協商程序。
三、抗告人前以書面向最大債權金融機構台新銀行請求共同協商
    債務清償方案，經該行提出按月還款11,000元之協商條件，
    因抗告人表明「已和律師確認想聲請清算，6 年即可處理完
    債務，180 期零利率需還10多年，太久了，還完年紀都幾歲
    了？」，台新銀行於97年9 月10日與抗告人完成面談程序，
    發給協商不成立證明，有台新銀行98年10月26日台新總債務
    協商部字第09800014081 號函在卷可憑。而抗告人係於97年
    7 月間請求共同協商債務清償方案，其前一年度即96年度薪
    資收入為332,675 元，每月平均收入約27,723元，97年1 至
    3 月之薪資收入為99,580元，每月平均收入約33,193元，96
    、97年度每月平均收入約30,458元，有財政部臺北市國稅局
    96年度、97年度綜合所得稅各類所得資料清單附卷可稽，扣
    除主計處公告抗告人請求共同協商當年度即97年度之臺北市
    最低生活費（以每年家庭收支調查，計算出平均每人每月消
    費支出之60% 作為最低生活費）14,152元（包括房租），尚
    餘16,306元，縱再扣除其子周劭陽之扶養費3,209 元（詳後
    述）、其母周暖之扶養費1,598 元，亦尚餘11,499元，足見
    抗告人非不能履行台新銀行所提按月還款11,000元之還款條
    件。抗告人既非不能履行台新銀行所提之還款條件，其拒不
    接受該還款條件致協商不成立，揆諸前揭說明，即難認其有
    參與協商之誠意，應認其未確實踐行消債條例第151 條規定
    之前置協商程序。
四、雖抗告人主張其每月實際收入僅約20,500元，每月必要支出
    約20,038元，另須清償以前岳母劉陳蘭英所有不動產為擔保
    向安泰銀行貸款之貸款本息7,800 元，按月還款11,000元之
    協商條件確非其所能負擔等語。惟查：
  (一)抗告人係於97年7 月間申請協商，且其自97年4 月起改以駕
    駛計程車為生，並無所得證明可資參酌，台新銀行以抗告人
    前一年度即96年度及當年度即97年1 月至3 月之薪資收入為
    抗告人之所得憑據，自屬公允。且抗告人如認其收入已不如
    前，或台新銀行所提還款條件過高，其非不得於7,000 元至
    11,000元之範圍內取其平衡，盡力與台新銀行進行協商，至
    抗告人如因不可歸責於己之事由，在清償期間收入或收益不
    如預期，致原協商條件履行顯有重大困難甚或履行不能，抗
    告人亦非不得依消債條例第151 條第5 項但書規定聲請更生
    或清算，請求法院賦與開啟債務清理程序之機會，抗告人逕
    表明「已和律師確認想聲請清算，6 年即可處理完債務，18
    0 期零利率需還10多年，太久了，還完年紀都幾歲了？」，
    難認有進行協商、成立協商之真意。
  (二)抗告人主張之每月必要生活費用包括其子周劭陽之扶養費4,
    402 元，然周劭陽應由抗告人與其前妻乙○○（原名：劉淑
    子）共同扶養，而周劭陽依附抗告人生活，同居一處，其開
    銷顯較獨立生活之成人單純，是以其生活費不應與成人等量
    齊觀，應按所得稅扶養親屬扣除額每人每年77,000元計算，
    平均每月6,417 元，抗告人與其前妻乙○○共同扶養之，則
    抗告人應負擔周劭陽之扶養費應僅3,209 元，則以抗告人每
    月平均收入約30,458元，扣除其每月必要生活費用14,152元
    （包括房租）、其子周劭陽之扶養費3,209 元、其母周暖之
    扶養費1,598 元，抗告人確無不能履行按月還款11,000元之
    協商條件情事。
  (三)抗告人之前妻乙○○積欠安泰銀行之貸款，係以坐落臺北縣
    新店市○○路之不動產為擔保，該不動產現為抗告人前岳母
    陳劉蘭英所有，固有土地及建物登記謄本附卷可憑。惟查：
    該筆貸款係於88年12月8 日貸得，貸款之際，抗告人與其前
    妻乙○○之婚姻關係仍然存續，貸得之款項究係乙○○個人
    借款，或抗告人個人所需，或用以支應二人生活必要費用不
    明，乙○○既為該貸款之借款人，抗告人應否負擔該貸款本
    息即影響乙○○之財產權甚鉅，尚難僅以乙○○出具之證明
    書即遽認抗告人負有負擔該筆貸款本息之義務。再觀諸抗告
    人所提之土地及建物登記謄本，乙○○以臺北縣新店市○○
    路不動產向安泰銀行貸款之時點為88年12月8 日，其債務人
    、抵押權設定義務人均為乙○○，劉陳蘭英則於89年11月15
    日因贈與取得該不動產之所有權，足見乙○○向安泰銀行貸
    款時，劉陳蘭英尚非該不動產之所有權人，該不動產仍登記
    為乙○○所有，且為抗告人、乙○○婚姻關係存續中所取得
    ，迨至89年11月15日始由乙○○將之贈與劉陳蘭英（按：其
    內部關係為何實為不明），抗告人主張其以乙○○名義向安
    泰銀行貸款，並由劉陳蘭英提供該不動產為擔保，核非事實
    ，且該貸款是否確如抗告人主張係為處理互助會糾紛而借貸
    ，亦非無疑。按房屋貸款名義上雖屬債務，然實質上係藉由
    按期繳納貸款而逐期累積之個人資產，如許抗告人先依其與
    乙○○之離婚協議書約定繳納安泰銀行之貸款本息，將使抗
    告人逐期累積之個人資產歸屬乙○○或劉陳蘭英所有，並使
    抗告人之經濟負擔轉嫁予其他債權人承受，此與誠信原則顯
    然相悖，且抗告人與乙○○間即便確有所謂之借貸債務存在
    ，抗告人優先清償乙○○積欠安泰銀行之貸款本息，仍與債
    權人公平受償原則有違，該約定自不得拘束其他債權人，抗
    告人執此拒絕其顯能負擔之協商條件，洵非正當，自難認其
    有進行協商、成立協商之真意。
五、綜上所述，抗告人未能接受其顯能負擔之還款方案，其並無
    進行協商、成立協商之真意，應認其未依消債條例第151 條
    第1 項規定踐行前置協商程序，而此項欠缺又屬無從補正，
    抗告人聲請更生，即非有據，不應准許。從而，原審裁定駁
    回抗告人更生之聲請，核無違誤。抗告意旨指摘原裁定不當
    ，求予廢棄，為無理由，應予駁回。
六、據上論結，本件抗告為無理由，依消債條例第15條，民事訴
    訟法第495 條之1 第1 項、第449 條第1 項、第95條、第78
    條，裁定如主文。
中    華    民    國    99    年    3     月    31    日
                  民事第二庭  審判長  法  官  張松鈞
                                      法  官  黃呈熹
                                      法  官  陳秀貞
以上正本係照原本作成。
本裁定不得再抗告
中    華    民    國    99    年    3     月    31    日
                                      書記官  劉碧輝

司法院資訊處製作；財團法人民間司法改革基金會備份。
